最高法院民事判決　　　　　　　　　　　　　　　九十一年度台上字第一一九五號
　　上　訴　人　乙○○
　　訴訟代理人　張良律師
　　　　　　　　蔡亞寧律師
　　被 上訴 人　甲○○
　　　　　　　　丙○○
　　共　　　同
　　訴訟代理人　許坤立律師
右當事人間請求清償債務事件，上訴人對於中華民國八十九年八月一日台灣高等法院
第二審判決（八十九年度重上字第一四四號），提起上訴，本院判決如左：
    主  文
原判決關於命上訴人給付及負擔訴訟費用部分廢棄，發回台灣高等法院。
    理  由
本件原審廢棄第一審所為被上訴人部分敗訴之判決，改判如其所聲明，無非以：被上
訴人主張，伊於民國七十六年十月二十一日向上訴人購買其所有坐落台北市○○區○
○段二小段二七二地號、二七四地號、二七五地號、二七七地號、二七八地號、二七
九地號、二八二地號、二八三地號、二八四地號、二八四｜一地號、二八七地號、二
九一地號十二筆土地（下稱系爭第一批土地）之應有部分各二分之一，價金新台幣（
下同）八千一百二十萬元。嗣發現上訴人所指出賣之範圍竟包括同小段二八０地號、
二八六地號二筆市有土地（下稱系爭第二批土地）在內，兩造乃於同月二十七日再簽
訂續約，約定上訴人應於七十七年六月三十日前向台北市政府買回系爭第二批土地，
並將應有部分二分之一移轉與伊，但上訴人逾期不履行。後經調查發現系爭第二批土
地為都市計劃保護區內之公有土地，內政部為便於實施水土保持，避免將來規劃變更
使用發生困難，乃函示其所有權應以暫不處理為原則，伊始知系爭土地業已給付不能
，上訴人顯有可歸責事由。而系爭第二批土地之給付不能已嚴重影響系爭第一批土地
之利用，伊自得拒絕上訴人之履行，並依法解除契約，請求全部不履行之損害賠償等
情，爰依民法第二百五十九條、第二百六十條規定及系爭買賣契約第七條約定，求為
命上訴人返還價金五千一百萬元及給付違約金五千一百萬元，計一億零二百萬元，及
其中五千一百萬元自七十七年七月十一日起；其餘五千一百萬元自八十七年十二月四
日起，均至清償日止，加付法定利息之判決（未繫屬本院者不予贅列）。經查被上訴
人於七十六年十月二十一日與上訴人簽訂系爭買賣契約，約定上訴人應將系爭第一批
土地中之一千三百坪土地分割移轉與被上訴人。復於同月二十七日簽訂系爭續約，約
定上訴人應於七十七年六月三十日前承買系爭第二批土地，並依比例持分移轉與被上
訴人。被上訴人已依約陸續給付上訴人五千一百萬元，然上訴人並未於七十七年六月
三十日前購得系爭第二批土地等事實，有買賣契約、續約、土地登記謄本可稽，並為
兩造所不爭，自堪信為真實。次查系爭第二批土地分別為台北市及台灣省所有，且皆
位於保護區內，上訴人於簽約時明知購買系爭第二批土地非其片面表示購買意願即可
買成，仍與被上訴人約定應於七十七年六月三十日前承買，則其無法購得該土地，縱
係因行政機關內部行使裁量權之結果，上訴人亦屬有可歸責之事由。復查移轉系爭土
地所有權與分割系爭土地係屬二事，非不得先行移轉再予分割。且系爭續約僅載明上
訴人應於七十七年六月三十日前購得系爭第二批土地，並依比例持分移轉登記與被上
訴人，並無任何有關分割之約定，足見兩造對於移轉系爭第二批土地所有權與被上訴
人並未附任何條件。上訴人所辯：移轉系爭土地所有權與被上訴人應以第一、二批土
地均變更為住宅區為停止條件云云，要無足取。再查系爭續約第二條約定：原契約買
賣標的內有系爭第二批土地係台北市政府工務局養護工程處所有，上訴人負責於七十
七年六月三十日以前承買完竣，並應將該土地依比例持分移轉與被上訴人。因上訴人
逾期未承買完竣，被上訴人自得依債務不履行之規定解除契約。又系爭第一、二批土
地共十四筆，其中系爭第二批之二筆土地夾在整塊土地中間，既無法移轉登記與被上
訴人，縱令系爭第一批之十二筆土地得移轉登記與被上訴人，亦屬不完整，嚴重影響
系爭土地之整體利用，被上訴人自得依民法第二百二十六條第二項規定拒絕系爭第一
批土地之給付。是系爭契約已因可歸責於上訴人之事由致給付不能而被解除，從而被
上訴人依民法第二百五十九條第一款、第二款規定，請求上訴人返還受領之價金五千
一百萬元及加付自七十七年七月十一日起至清償日止之法定利息，並無不合。末查系
爭買賣契約第七條約定：雙方應遵約履行，被上訴人發生違約者，所付款項由上訴人
無條件沒收；如上訴人違約者，所收款項應於違約日起十日內加倍返還與被上訴人為
違約賠償金，雙方不得異議。核其性質應屬損害賠償總額預定性之違約金，而上訴人
既因可歸責於己之事由致系爭第二批土地給付不能，即屬違約，被上訴人自得依上開
約定，請求上訴人給付五千一百萬元之違約金。上訴人雖辯稱：違約金過高，應予酌
減云云，但上訴人自七十六年十月二十一日起至七十七年一月二十七日止共收取被上
訴人所付價金五千一百萬元，使用收益該款項達十二年六個月之久，依法定利率百分
之五計算，上訴人坐收利息高達四千二百八十八萬八千六百元。且上訴人不履行出賣
人之義務，竟於八十年九月十七日在系爭土地上建築釣蝦場、餐廳，依保守估計，每
月租金應有八十萬元，八年六個月租金計為八千一百六十萬元。又押租金以三個月計
算，計為二百四十萬元，則上訴人自八十一年起迄今可收八千四百萬元以上租金及押
租金，如上訴人依約履行移轉登記，被上訴人即為系爭土地之共有人，該八千四百萬
元有一半應歸被上訴人所有，卻由上訴人獨享，可見被上訴人因上訴人違約所受之損
害高達八千四百八十八萬八千六百元以上，是被上訴人請求上訴人給付五千一百萬元
之違約金並無過高情事，上訴人所辯為不可採。惟被上訴人係於八十七年十一月十六
日催告上訴人於同年十二月三日清償，是以違約金之法定遲延利息應自八十七年十二
月四日起算。綜上所述，被上訴人請求上訴人返還價金五千一百萬元及給付違約金五
千一百萬元，計為一億零二百萬元，及其中五千一百萬元自七十七年七月十一日起；
其餘五千一百萬元自八十七年十二月四日起，均至清償日止，加付法定利息，為有理
由，應予准許等詞，為其判斷之基礎。
按單獨所有土地之特定部分買受人，除出賣人有不能將該部分分割後移轉登記與買受
人之情形外，不得請求出賣人移轉登記按該部分計算之土地應有部分，而與原所有人
共有該土地，本院著有七十五年台上字第四０四號判例。查系爭買賣契約第一條及附
表記載：上訴人所有之系爭第一批土地共有權全部同意賣與被上訴人永久管業，其界
址以二六一地號出入方便，分割出約三百坪，再以士林往外雙溪方向，依實際面積推
算一千坪，俟土地開放為住宅區，立即辦理分割。又系爭續約第一條、第二條記載：
系爭續約為系爭買賣契約之延續。系爭買賣標的範圍內之系爭第二批土地係台北市政
府工務局養護工程處所有，上訴人負責於七十七年六月三十日以前承買完竣，以利雙
方之利用，上訴人並應將該第二批土地依比例持分移轉與被上訴人。綜上以觀，兩造
既約定上訴人以特定方位之一千三百坪土地賣與被上訴人永久管業，則被上訴人所買
受者似為系爭第一批土地之特定部分，依照前開判例意思，被上訴人得否請求上訴人
移轉登記按該部分計算之土地應有部分，而與上訴人共有系爭土地，即非無疑。原審
未遑注意及此，遽謂上訴人非不得先行移轉登記再予分割，非無可議。次按上訴人在
事實審辯稱：被上訴人知悉其所購買之系爭土地在保護區內，乃在契約內約定俟土地
開放為住宅區始行辦理分割。又簽訂系爭買賣契約時，伊僅出售系爭第一批土地，並
不包括系爭第二批土地在內，伊因信賴被上訴人所稱願意協助伊向台北市政府申購系
爭第二批土地，始與被上訴人簽訂系爭續約，惟因系爭第二批土地位於保護區內，管
理機關暫不處理其所有權，致無法購得，自屬不可歸責於伊。且因系爭第一批及第二
批土地尚未變更為住宅區，無法辦理分割移轉事宜，故伊既未違約，亦無債務不履行
情事，被上訴人無權解約與請求損害賠償。再者，系爭第二批土地係公有土地，在尚
未完成承購前，既非伊所有，自不可能談買賣，亦無從約定其價錢，故續約中所謂「
依比例持分移轉」，僅作為將來辦理分割之參考，並非增加出賣坪數。伊既未出賣系
爭第二批土地與被上訴人，被上訴人不得以伊逾期未能購得系爭第二批土地為由，主
張解除契約云云（見二審卷一一三頁、一一五至一一六頁，二五０至二五二頁），係
屬重要之防禦方法，原審未於判決理由項下說明其取捨意見，即為不利於上訴人之認
定，亦嫌速斷。末按原審認定本件係屬損害賠償總額預定性之違約金，被上訴人因上
訴人違約所受之損害高達八千四百八十八萬八千六百元，而約定之違約金僅五千一百
萬元並無過高情事，固非無見。惟查原審既於命上訴人返還被上訴人五千一百萬元價
金時已命上訴人給付法定利息，但於計算上訴人所得利益時，復謂上訴人獲有上開法
定利息四千二百八十八萬八千六百元之利益，不免予盾。又上訴人在系爭土地上建築
釣蝦場及餐廳出租，其所收之二百四十萬元押租金，於租約終止後應返還承租人；又
建築釣蝦場及餐廳之費用倘係上訴人支出，原審未予扣除，率認上訴人可獲得押租金
及租金之利益為四千二百萬元，尤難謂合。上訴論旨，指摘不利於己部分之原判決不
當，求予廢棄，非無理由。
據上論結，本件上訴為有理由，依民事訴訟法第四百七十七條第一項、第四百七十八
條第一項，判決如主文。
中      華      民      國    九十一    年      六      月     二十     日
                              最高法院民事第四庭
                                  審判長法官  蕭  亨  國
                                        法官  許  朝  雄
                                        法官  謝  正  勝
                                        法官  陳  淑  敏
                                        法官  劉  福  來
      右正本證明與原本無異
                                              書  記  官
中      華      民      國    九十一    年      七      月     十一     日
